【裁判字號】    89,上訴,947
【裁判日期】    890919
【裁判案由】    偽造文書
【裁判全文】
臺灣高等法院臺南分院刑事判決           八十九年度上訴字第九四七號 Ｇ
      上  訴  人
      即  被  告  乙○○○
右上訴人因偽造文書案件，不服臺灣臺南地方法院八十九年度易字第四五八號中華民
國八十九年六月三十日第一審判決（起訴案號：臺灣臺南地方法院檢察署八十八年度
偵字第一一九四號），提起上訴，本院判決如左：
      主      文
上訴駁回。
      事      實
一、乙○○○於八十六年六月五日，在臺南縣學甲鎮新榮里竹圍五五號住處，自任會
    首，邀甲○○等參加其所招集之每會會款新臺幣（以下同）二萬元之互助會，邀
    集會員玉惠、英和、秋月（二會）、文萍、甲○○（二會）、朱富麗（二會）、
    秋蘭、慶華、文鳳、阿雲、陳太太、秋菊、幼、麗美、月鳳、秋雪、秀玲、麗香
    （二會）、家煜（二會）、施，共二十五人，連會首計二十六會，採內標方式，
    會期自八十六年六月五日起至八十八年七月五日止。詎乙○○○竟意圖為自己不
    法之所有，明知「秋雪」者未參加互助會，竟將之列入會員名單內，持交其他會
    員，使其他會員誤認「秋雪」亦係會員。並於會期進行至八十六年十一月五日第
    六會標會時，偽造「秋雪」名義之署名及標會金額三千五百元之標單（用紙上未
    載有標單二字並於決標後丟棄滅失），偽以表示「秋雪」願付如標單上所載之標
    息，持以之行使參與競標得標，足以生損害於「秋雪」者及參與競標之活會會員
    。乙○○○再將此不實之得標結果通知其他活會會員，致不知情之甲○○等二十
    活會會員玉惠、英和、秋月（二會）、文萍、甲○○（二會）、朱富麗（二會）
    、秋蘭、慶華、陳太太、秋菊、幼、月鳳、麗香（二會）、家煜（二會）、施等
    二十人均陷於錯誤而如數交付會款予乙○○○，乙○○○計詐得三十三萬元（計
    算方法：20,000-3,500×20=330,000）。嗣因上開互助會於八十七年三月五日宣
    告止會，甲○○查知並無「秋雪」其人，始得知上情。
二、案經甲○○訴請臺灣臺南地方法院檢察署檢察官偵查起訴。
      理      由
一、訊之上訴人即被告乙○○○矢口否認有何不法犯行，辯稱：伊沒虛列會員冒標詐
    取會款之行為，會單上所載「秋雪」係會員陳美月以「秋雪」之名義參加互助會
    云云。
二、經查右揭事實，迭據告訴人甲○○於偵查、原審及本院調查中指訴綦詳，復有互
    助會會單影本乙紙附卷足稽。雖被告所稱「秋雪」係陳美月，但會單上所載「秋
    雪」之電話號碼係李劉貴櫻所有，並非陳美月之電話號碼，而李劉貴櫻並不認識
    「秋雪」及陳美月，此業據李劉貴櫻於偵查中證述屬實。查該互助會單上所載會
    員之電話號碼，係由會員提供，由會首抄錄，以供會首與會員聯絡之用，此為被
    告於原審審理中所自承，則茍陳美月確有以「秋雪」之名義加入此會，恆情其理
    應提供正確之電話號碼，供被告聯絡，俾免其標會等權益受影響，其豈有提供與
    其素不相識之李劉貴櫻之電話號碼予被告，致令被告無從與之聯絡之理？且茍確
    有陳美月者以「秋雪」名義入會，則陳美月者實不必也不會留下該錯誤之電話號
    碼予被告，方屬情理之常。抑且，被告於原審審理中既自承伊與陳美月，曾以其
    所留電話聯絡，然該電話係李劉貴櫻所有，則恆諸事理，被告豈有未發現該陳美
    月所留電話有誤，而要求陳美月提供正確之電話號碼？又被告於原審審理時供陳
    陳美月參加四會，會員姓名、地址、電話是陳美月所抄，經核對互助會會單，並
    無四支同號電話號碼，所辯顯與事實不合。再查被告陳報陳美月住「臺南縣學甲
    鎮新榮里東竹尾十四號」，經傳無著，再陳報住「臺南縣永康市○○街三一七巷
    四三之一七號」，又陳報住「臺南縣學甲鎮一秀里十一號」，亦均傳喚無著，有
    各該送達證書附原審卷可稽。被告始終未能提出陳美月正確之住居所，以供法院
    能傳喚到院等情以觀，自足認被告所辯有違常理，不足採信，告訴人甲○○所指
    訴與事實相符，足以採信。罪證明確，被告犯行堪以認定。至證人朱富麗於原審
    審理中結證稱：伊不知陳美月，有無以他人名義跟會及得標等語，顯不足採為有
    利被告之認定，自不待言，併此敘明。
三、民間互助會，除有特別約定外，僅係會首與會員訂立之契約，會員與會員間並無
    法律關係存在，而已得標會員，依據其與會首間之契約，無論何人得標，均有按
    期繳交會款之義務，故會首冒名盜標，其詐欺所得之款，應僅限於未得標會員繳
    納之會款。本件被告乙○○○未經活會之被冒標人「秋雪」之同意，偽造「秋雪
    」、「三千五百元」之標單，持以行使參加競標而得標，並向會員偽稱被冒標人
    「秋雪」得標，並使各組活會會員陷於錯誤，如期繳納會款，以本會計二十六人
    ，被告於第六會以三千五百元冒標，活會會員二十人每人應繳一萬六千五百元計
    算，共計詐得三十三萬元。
四、按民間互助會標會時填寫標金之紙張，雖未書明有標單字樣，惟依民間互助會之
    習慣，參與標會者於標單上均登載有標會人之姓名及金額，則該紙張之記載，即
    足以表示登載名義人擬以上述金額標取該互助會用意之證明，屬刑法第二百二十
    條第一項規定，應以文書論之文書。查被告在上開互助會標單上偽簽被虛列之會
    員「秋雪」之署押及標會金額，該標會單上雖未載明「標單」二字，但依習慣已
    足以表示該「秋雪」者以該金額向互助會標會之用意，故該標單應認係刑法第二
    百二十條第一項之準私文書。被告偽造該標單並持以行使競標得標，自足以生損
    害於參與競標之活會會員及「秋雪」。核被告所為，係犯刑法第二百十六條、第
    二百二十條第一項、第二百十條之行使偽造準私文書罪及第三百三十九條第一項
    之詐欺取財罪。其偽造署押為偽造準私文書之部分行為；其偽造準私文書後復持
    以行使，偽造之低度行為應為行使之高度行為所吸收，均不另論罪。又被告以一
    個虛列會員冒標詐財行為，同時向多數活會會員詐取會款，係以一行為觸犯多數
    個詐欺取財罪名，應依想像競合犯規定，從一重處斷。又所犯行使偽造準私文書
    與詐欺取財犯行間，有方法與結果之牽連關係，應依牽連規定從較重之行使偽造
    準私文書罪論處。
五、原審以被告乙○○○罪證明確，因予適用刑法第二百十六條、第二百二十條第一
    項、第二百十條、第三百三十九條第一項、第五十五條，罰金罰鍰提高標準條例
    第一條前段規定，並審酌被告利用招募民間互助會，自任會首之機會，虛列會員
    並冒名標會，詐得告訴人等活會員之會款計三十三萬元，犯罪所生之危害非輕微
    ，犯後飾詞圖卸刑責，態度非佳，且尚未與告訴人達成民事和解，惟前無犯罪前
    科，素行良好等一切情狀，量處有期徒刑七月，以資懲儆。並敘明被告偽造之標
    單，已經其撕毀丟棄而滅失，經其於審理中供明在卷，爰不予宣告沒收。本院經
    核原判決認事用法，並無不合，量刑亦稱允當。上訴意旨，仍執陳詞，指摘原判
    決不當，為無理由，應予駁回。
據上論斷，應依刑事訴訟法第三百六十八條，判決如主文。
本案經檢察官曾顯智到庭執行職務。
中    華    民    國      八十九      年      九      月      十九      日
                                  臺灣高等法院臺南分院刑事第五庭
                                      審判長法官  茆    臺    雲
                                            法官  曾    平    杉
                                            法官  李    文    福
右正本證明與原本無異。
如不服本判決，應於判決送達後十日內向本院提出上訴狀，其未敘述理由者並應於提
出上訴狀後十日內向本院補提理由書（應附繕本)。
                                      法院書記官  李    良    倩
中    華    民    國      八十九      年      九      月      二十      日
附錄：本判決論罪法條
刑法第二百十條：偽造、變造私文書，足以生損害於公眾或他人者，處五年以下有期
                徒刑。
刑法第二百十六條：行使第二百十條至第二百十五條之文書者，依偽造、變造文書或
                  登載不實事項或使登載不實事項之規定處斷。
刑法第三百三十九條第一項：意圖為自己或第三人不法之所有，以詐術使人將本人或
                          第三人之物交付者，處五年以下有期徒刑、拘役或科或
                          併科一千元以下罰金。


司法院資訊處製作；財團法人民間司法改革基金會備份。
